臺灣高等法院高雄分院民事判決　九十二年度家上易字第五號
　　　上　訴　人　乙○○
　　　訴訟代理人　唐小菁律師
　　　被上訴人　　甲○○
?
　　　訴訟代理人　林夙慧律師
右當事人間請求離婚損害賠償事件，上訴人對於中華民國九十二年七月一日臺灣高雄
地方法院九十二年度婚字第三一八號第一審判決提起上訴，本院於九十三年四月十四
日言詞辯論終結，判決如左：
    主    文
上訴駁回。
第二審訴訟費用由上訴人負擔。
    事  實  及　理　由
一、被上訴人起訴意旨略以：兩造於民國八十三年七月廿三日在台灣台北地方法院舉
    行公証結婚，但未至戶政事務所辦理結婚登記，婚後，上訴人在美國求學，伊在
    國內工作，致兩造分隔兩地，伊多次至美國探視上訴人，上訴人亦承諾完成學業
    後接伊至美國共同生活；八十五年間，上訴人取得學位自美返國，伊要求補辦正
    式結婚儀式，但上訴人諉以家人不接受伊，導致兩造決裂分居迄今；伊於九十一
    年十一月七日從戶政事務所資料得知上訴人於兩造婚姻關係存續期間，又與他人
    結婚，致伊精神痛苦不堪，受有新台幣（下同）一百萬元之非財產上損害。爰求
    為：(一)准被上訴人與上訴人離婚。(二)上訴人應給付被上訴人一百萬元。
二、上訴人則以：兩造已於八十六年底因感情破裂而離婚，因兩造結婚時未辦理結婚
    登記，故約定不辦理離婚登記，伊認兩造無婚姻拘束，才於九十年十二月廿八日
    與訴外人林姝言結婚，伊雖有重婚之事實，但係兩造約定不辦離婚登記之結果，
    伊對此結果難謂無過失，兩造結婚後，即分隔兩地，互不干涉，無期生活之事實
    ，亦未育子女，協議離婚後亦無聯絡，故被上訴人並無心理及生活上之重大變動
    ，精神痛苦極低云云置辯。
三、原審判決准許被上訴人與上訴人離婚，上訴人應給付被上訴人六十萬元。上訴人
    對有關金錢給付部分聲明不服，求為：(一)原判決關於命上訴人給付被上訴人六十
    萬元部分廢棄。
    (二)廢棄部分，被上訴人在第一審之訴駁回。被上訴人則求為駁回上訴。
四、兩造於八十三年七月廿三日在台灣台北地方法院舉行公証結婚，但未至戶政事務
    所辦理結婚登記，婚後，上訴人在美國求學，伊在國內工作，致兩造分隔兩地，
　　嗣上訴人於九十年十二月廿八日復與林姝言公証結婚之事實，為兩造所不爭，並
    有戶籍謄本、公証書可參（原審卷五頁、十四至十六頁、五三頁）。
五、被上訴人以上訴人於與其婚姻關係期間，復與林姝言結婚，有民法第一千零五十
    二條第一項第一款重婚事由，請求法院判決離婚，經原審判決准許後，上訴人未
    聲明不服而確定。故應予審酌者，乃兩造離婚，被上訴人是否亦有歸責事由﹖上
    訴人主張兩造結婚未辦結婚登記，於協議離婚時，均同意不辦理離婚登記，故被
    上訴人對其重婚，同有歸責事由云云，並以被上訴人之姐何慧菁之書函為証。查
    ：被上訴人自承於九十一年十一月七日向高雄市社會局婦女中心詢問社工人員，
    其與上訴人結婚未辦結婚登記，社工人員告知該婚姻有效時，始知兩造之婚姻有
    效（本院卷一三一頁）。兩造係公証結婚，被上訴人雖因不懂法律而不知婚姻已
    生效，但不能因此即認其有同意上訴人與林姝言重婚，或兩造有分手不必辦理離
    婚登記之協議。至於被上訴人自承九十年間與ＤＡＶＩＤ之男士交往（本院卷一
    三二頁），但上訴人未舉証被上訴人有違反婚姻忠誠，與ＤＡＶＩＤ通姦之情事
    ，自不得以被上訴人曾與男性朋友交往，即認兩造有協議分手各自婚嫁之約定。
    再兩造於八十三年七月廿三日結婚後，於同年八月九日即前往美國，至八十五年
    十二月廿日始返國，於八十六年一月八日再出國，八十七年十二月廿二日返國，
    於八十八年一月三日復返回美國，有內政部警政署入出境管理局九十二年三月廿
    五日境信昌字第０九二００二四一五七號函及所附入出境紀錄可參（原審卷廿八
　　至廿九頁），而上訴人於八十六年六月十八日寫信予被上訴人，邀請被上訴人於
　　前往美國渡聖誕節，並表示想念被上訴人，且暱稱被上訴人為「小公主」，有明
　　信片可參（原審卷一三七頁），足見兩造於八十六年六月間感情極為融洽，上訴
　　人提出被上訴人之姐何慧菁所書文件稱兩造於八十六年間曾找何慧菁協談離婚事
　　宜，被上訴人曾言戶政人員曾說兩造未辦理結婚登記，故不用辦理離婚登記，有
　　該文書可參（本院卷一二０至一二一頁）。惟上訴人於八十五年十二月廿日回返
　　台灣，於八十六年一月八日離開台灣，故依何慧菁之文書內容，兩造係於八十六
　　年一月初前往其住處與其商談，惟該時間與被上訴人主張兩造於八十六年底協議
　　分手（本院卷一七三頁）時間不符，復與上訴人於八十六年六月間又邀請被上訴
　　人前往美國共渡聖誕節，並暱稱被上訴人為「小公主」之信函矛盾，足見該信函
　　與事實不符；即使兩造於八十六年一月初感情不合，找何慧菁協商，但亦因其後
　　上訴人之信函，使兩人感情不合之誤會獲得圓滿解決，故何慧菁上開文書不足為
　　上訴人有利之証據（且如該信函為真實，則上訴人於八十六年間即知其與被上訴
　　人間之姞婚有效，其於兩造婚姻有效期間，在九十年十二月廿八日與林姝言結婚
　　，其對兩造離婚，即有歸責事由）。被上訴人於八十七年四月十二日及八十八年
　　三月十二日各寫信予上訴人，並稱該二封信係「其和上訴人結束婚姻關係後的祝
　　福話，這是在自然的情愫下給上訴人的話」（原審卷一三一頁背面）。被上訴人
　　於婚後八十三年及八十四年前往美國與上訴人同住（本院卷一三二頁），故上訴
　　人於八十六年六月十八日寫信邀請被上訴人前往美國共渡聖誕節，被上訴人未前
　　往，但於八十七年四月十二日及八十八年三月十二日二次寫信予上訴人，有該信
　　可參（本院卷七一至七五頁）。八十七年四月十二日之信函記載被上訴人明知上
　　訴人不會再打電話予被上訴人及被上訴人履行承諾，至美國參加上訴人之畢業典
　　禮時，請上訴人代訂旅館；八十八年三月十二日信函記載被上訴人希望上訴人真
　　正得到快樂，並有追求幸福人生之權利，並稱其當時如有機會找到好對象，且該
　　人有美國公民身分，其亦不會與之結婚等語，及參酌被上訴人自承該二封信係「
　　其和上訴人結束婚姻關係後的祝福話」等情，足見兩造於八十七年四月十二日被
　　上訴人寫信予上訴人時，兩造婚姻關係已全然破綻，惟兩造婚姻關係已全然破綻
　　，但上訴人仍須舉証証明「被上訴人同意不因結婚未辦理結婚登記，故協議分手
　　後，不須補辦結婚登記再辦理離婚登記」之事實。而何慧菁之証詞不可採，已如
　　前述，被上訴人未能舉証證明兩造曾約定不必辦離婚登記之事實，故上訴人主張
　　被上訴人對其重婚，同有歸責事由云云，核非可採。
六、被上訴人請求非財產上損失是否過高﹖
　　上訴人博士畢業，在密西根大學擔任研究助理，月薪扣除費用為美金五千三百九
    元，扣除費用後之所得為三千五百五十一元，在美國擁有一棟房子，於九十二年
　　之價值為美金十三萬零八百元，有薪水單及資料可參（本院卷二一六頁、七六頁
　　），在台灣無不動產，被上訴人在屏東工作，亦無不動產，有財政部財稅資料中
　　心九十二年八月廿八日函及所附資料可參（本院卷十九至廿六頁）。上訴人固然
　　提出其在美國有負債新台幣八百多萬元，但以其之薪水足以在美國生活及房屋貸
　　款，自不能以其購買不動產負貸，認其生活拮倨，爰審酌上情，認被上訴人非財
　　產上之損害以六十萬元為適當，應予准許。上訴人抗辯被上訴人請求之非財產損
　　害金額過高，核非可採。
七、綜上所述，本件被上訴人主張為可採，上訴人所辯為無可取。從而，被上訴人本
    於民法第一千零五十六條第二項規定，請求上訴人給付非財產損害，在六十萬元
    範圍內，為有理由，應予准許。是則原審判命上訴人如數給付，於法並無不合。
    上訴意旨指摘原判決不當，求予廢棄改判，為無理由，應予駁回其上訴。
八、據上論結，本件上訴為無理由，依民事訴訟法第四百四十九條第一項、第七十八
    條、第八十五條第一項前段，判決如主文。
中　　　華　　　民　　　國　　九十三　　年　　　四　　　月　　 廿八　　 日
                                      臺灣高等法院高雄分院民事第六庭
~B1審判長法官　許明進
~B2　　　法官　謝肅珍
~B3　　　法官　李炫德
正本係照原本作成。
不得上訴。
中　　　華　　　民　　　國　　九十三　　年　　　四　　　月　　 廿八　　　 日
~B法院書記官　黃玉珠
